ACORDAO-COMPLETO-2493671

ACÓRDÃO 9162/2022 ATA 41/2022 - PRIMEIRA CÂMARA

VISTOS, relatados e discutidos estes autos em que se apreciam pedidos de reexame interpostos por Nilma Aparecida Ruiz, Sônia Marcia Fávero Selvátici, Mara Martins Vergilio Galvão, Marcelo Machado dos Santos e Carlos Magno dos Santos contra o Acórdão 2472/2019-TCU-Primeira Câmara, por meio do qual o Tribunal julgou procedente representação acerca de irregularidades na Concorrência Pública 3/2013, realizada para construção de uma unidade de pronto atendimento arcada com recursos do Fundo Nacional de Saúde no município de Cacoal/RO, aplicando multa aos recorrentes,
ACORDAM os Ministros do Tribunal de Contas da União, reunidos em Sessão da Primeira Câmara, diante das razões expostas pelo Relator, em:
9.1. com fundamento nos arts. 33 e 48 da Lei 8.443/1992, conhecer e negar provimento ao presente pedido de reexame, mantendo-se inalterado o acórdão recorrido. 
9.2. dar ciência deste acórdão aos recorrentes.

Pedido de reexame contra o Acórdão 2472/2019-TCU-1ª Câmara, que julgou procedente representação acerca de irregularidades na Prefeitura Municipal de Cacoal/RO relacionadas à construção de Unidade de Pronto Atendimento arcada com recursos do Fundo Nacional de Saúde (FNS), no valor histórico de R$ 2.000.000,00 (2011)..

Primeira Câmara

Prefeitura Municipal de Cacoal - RO.

3. Interessados/Responsáveis/Recorrentes:
3.1. Interessado: Tribunal de Contas do Estado de Rondônia (04.801.221/0001-10).
3.2. Responsáveis: Carlos Magno Santana (XXX.216.302-XX); Francesco Vialetto (XXX.949.757-XX); Jose Carlos Rodrigues dos Reis (XXX.063.701-XX); Mara Martins Vergilio Galvao (XXX.560.612-XX); Marcelo Machado dos Santos (XXX.106.602-XX); Nilma Aparecida Ruiz (XXX.224.152-XX); Silvino Gomes da Silva Neto (XXX.049.224-XX); Sonia Marcia Favero Selvatici (XXX.207.877-XX); Thiago Albuquerque de Carvalho Camara (XXX.366.324-XX).
3.3. Recorrentes: Nilma Aparecida Ruiz (XXX.224.152-XX); Marcelo Machado dos Santos (XXX.106.602-XX); Mara Martins Vergilio Galvao (XXX.560.612-XX); Sonia Marcia Favero Selvatici (XXX.207.877-XX); Carlos Magno Santana (XXX.216.302-XX).

13.1. Ministros presentes: Walton Alencar Rodrigues (Presidente), Benjamin Zymler, Bruno Dantas (Relator) e Vital do Rêgo.
13.2. Ministros-Substitutos presentes: Augusto Sherman Cavalcanti e Weder de Oliveira.

BRUNO DANTAS

Ministro-Substituto Augusto Sherman Cavalcanti.

Cuidam os autos de pedido de reexame interposto por Nilma Aparecida Ruiz, na condição de Subprocuradora Geral do município de Cacoal/RO, Sônia Marcia Fávero Selvátici, na condição de Parecerista na Concorrência Pública 3/2013, e por Mara Martins Vergilio Galvão, Marcelo Machado dos Santos e Carlos Magno dos Santos, na condição de membros da Comissão Permanente de Licitação na Concorrência Pública 3/2013 (peças 192-193, 201-202, 205 e 210) contra o Acórdão 2472/2019-TCU-Primeira Câmara.
A representação de que trata os autos examinou irregularidades na Prefeitura Municipal de Cacoal/RO, relacionadas à construção da Unidade de Pronto Atendimento (UPA) arcada com recursos transferidos fundo a fundo do Fundo Nacional de Saúde (FNS) , mediante Portaria MS 1.733, de 28/7/2011, no valor de R$ 2.000.000,00 (peça 80, p. 70-72) .
A deliberação recorrida, relatada pelo Ministro Augusto Sherman apresentou o seguinte teor (peça 154) :
9.1. conhecer da presente representação, por preencher os requisitos de admissibilidade previstos nos arts. 235 e 237, inciso IV, do Regimento Interno do TCU, para, no mérito, considerá-la procedente;
9.2. considerar revéis, para todos os efeitos, os Srs. Francesco Vialetto (CPF XXX.949.757-XX) , Thiago Albuquerque de Carvalho Câmara (CPF XXX.366.324-XX) e José Carlos Rodrigues dos Reis (CPF XXX.063.701-XX) , dando-se prosseguimento ao processo, com fundamento no art. 12, § 3º, da Lei 8.443/1992;
9.3. acolher parcialmente as razões de justificativa apresentadas pelos Srs. Nilma Aparecida Ruiz Motta (CPF XXX.224.152-XX) , Sônia Marcia Fávero Selvátici (CPF XXX.207.877-XX) , Silvino Gomes da Silva Neto (CPF XXX.049.224-XX) , Marcelo Machado dos Santos (CPF XXX.106.602-XX) , Carlos Magno Santana (CPF XXX.216.302-XX) e Mara Martins Vergilio Galvão (CPF XXX.560.612-XX) , apenas quanto à habilitação da empresa contratada;
9.4. aplicar aos responsáveis, individualmente, a multa prevista no art. 58, inciso II, da Lei 8.443/1992, nos valores a seguir indicados, com a fixação do prazo de quinze dias, a contar das notificações, para que comprovem, perante este Tribunal (art. 214, inciso III, alínea 'a', do Regimento Interno/TCU) , o recolhimento das dívidas aos cofres do Tesouro Nacional, atualizadas monetariamente desde a data deste acórdão até a data dos efetivos recolhimentos, se forem pagas após o vencimento, na forma da legislação em vigor:
	Responsáveis
	Valor (R$) 

	Francesco Vialetto (CPF XXX.949.757-XX) 
	12.000,00

	Nilma Aparecida Ruiz Motta (CPF XXX.224.152-XX) , José Carlos Rodrigues dos Reis (CPF XXX.063.701-XX) , Thiago Albuquerque de Carvalho Câmara (CPF XXX.366.324-XX) 
	8.000,00

	Carlos Magno Santana (CPF XXX.216.302-XX) , Mara Martins Vergilio Galvão (CPF 248.560.612- 91) , Marcelo Machado dos Santos (CPF XXX.106.602-XX) , Silvino Gomes da Silva Neto (CPF XXX.049.224-XX) e Sônia Marcia Fávero Selvátici (CPF XXX.207.877-XX) 
	4.000,00

9.5. autorizar, desde logo, nos termos do art. 28, inciso II, da Lei 8.443/1992, a cobrança judicial das dívidas, caso não atendidas as notificações;
9.6. dar ciência desta deliberação ao representante e ao Ministério da Saúde; e
9.7. arquivar o presente processo."
Admitido o processamento do recurso, porquanto preenchidos os requisitos previstos nos arts. 33 e 48 da Lei 8.443/1992, conferi efeito suspensivo aos itens aos itens 9.1, 9.3, 9.4 e 9.5, do acórdão recorrido, em relação às mesmas recorrentes (peça 220) . 
Instruído o presente feito, faço reproduzir, com os ajustes que julgo pertinentes, o exame do auditor federal de controle externo da Secretaria de Recursos (peça 237) , que contou com a concordância do corpo diretivo da unidade (peças 238 e 239) :
"HISTÓRICO
2. Cuidam os autos de representação a respeito de possíveis irregularidades ocorridas na Prefeitura Municipal de Cacoal/RO, relacionadas à construção da Unidade de Pronto Atendimento (UPA) naquele ente federativo, decorrente de transferência fundo a fundo do Fundo Nacional de Saúde (FNS) , mediante Portaria MS 1.733, de 28/7/2011, no valor de R$ 2.000.000,00 (peça 80, p. 70-72) .
2.1. Originariamente, a presente representação foi formulada pelo Conselho Municipal de Saúde do município de Cacoal/RO e encaminhada ao Tribunal de Contas do Estado de Rondônia (TCE/RO) . Tendo em vista que os recursos que custeiam a referida obra serem de origem federal, especificamente do Ministério da Saúde, o TCE/RO proferiu a Decisão nº . 186/2014, determinando o encaminhamento da representação ao Tribunal de Contas da União para conhecimento dos fatos e a adoção das medidas necessárias (peça 1, p. 65-69) .
2.2. A partir do exame preliminar do feito (peças 3-5) , realizou-se, para fins de saneamento dos autos, diligências à Prefeitura de Cacoal/RO, ao Ministério da Saúde, à Controladoria Geral da União, ao Ministério Público Federal e ao Ministério Público do Estado de Rondônia (peças 6-10) .
2.3. Depois, a unidade técnica realizou, às peças 86-88, o exame preliminar de audiência dos Srs. Carlos Magno Santana, Francesco Vialetto (CPF XXX.949.757-XX) , José Carlos Rodrigues dos Reis (CPF XXX.063.701-XX) , Marcelo Machado dos Santos, Silvino Gomes da Silva Neto (CPF XXX.049.224-XX) e Thiago Albuquerque de Carvalho Câmara (CPF XXX.366.324-XX) , e das Sras. Mara Martins Vergilio Galvão, Nilma Aparecida Ruiz e Sônia Marcia Fávero Selvátici; em decorrência do direcionamento da Concorrência Pública 3/2013, para a contratação da Empresa Esfinge Obras e Serviços Ltda. - cujas condutas de cada responsável são especificadas abaixo (peças 100-104, 106-110, 115, 123, 147-150) :
a) conduta do Sr. José Carlos Rodrigues dos Reis: elaborar edital do certame Concorrência Pública 3/2013 com cláusulas restritivas a competitividade;
b) condutas dos Srs. Carlos Magno Santana, Marcelo Machado dos Santos, Silvino Gomes da Silva Neto, e da Sra. Mara Martins Vergilio Galvão: inabilitar a empresa Construtora Quantana Ltda.-ME pela falta de reconhecimento de firma nas declarações apresentadas sem realizar as devidas diligências para sanar a impropriedade e promover a competitividade do certame que ao final ficou restrito a proposta de apenas uma empresa habilitada; habilitar a empresa Esfinge Obras e Serviços Ltda. sem que esta tenha apresentado Atestados de Capacidade Técnica suficientes para comprovar sua experiência prévia em obras similares ao objeto licitado;
c) conduta do Sr. Thiago Albuquerque de Carvalho Câmara: elaborar Projeto Básico deficiente o que provocou aditivos de valor ao Contrato 41/PMC/13 e sucessivas prorrogações de prazo para a conclusão da obra sem motivos razoáveis; elaborar as Planilhas Orçamentárias do Projeto Básico e da Proposta apresentada pela empresa contratada de modo a beneficiar esta última;
d) conduta do Sr. Francesco Vialetto: aprovar e homologar licitação tendenciosa e restritiva, caracterizada especialmente pelas cláusulas do Edital de Concorrência Pública 3/2013 referentes à habilitação dos licitantes, o excesso de formalismo na inabilitação da Construtora Quantana Ltda.-ME e habilitação irregular da empresa Esfinge Obras e Serviço;
e) conduta da Sra. Nilma Aparecida Ruiz: emitir Parecer Jurídico acerca do Edital de Concorrência Pública 3/2013 no qual não se aponta a cristalina ilegalidade das cláusulas referente à habilitação dos licitantes; emitir Parecer Jurídico no qual não se aponta a cristalina ilegalidade da condução do procedimento licitatório Concorrência Pública 3/2013, especialmente o excesso de formalismo na inabilitação da Construtora Quantana Ltda.-ME e habilitação indevida da empresa Esfinge Obras e Serviços Ltda.;
f) conduta da Sra. Sônia Marcia Fávero Selvátici: emitir Parecer Jurídico no qual não se aponta a cristalina ilegalidade da condução do procedimento licitatório Concorrência Pública 3/2013, especialmente o excesso de formalismo na inabilitação da Construtora Quantana Ltda.-ME e habilitação indevida da empresa Esfinge Obras e Serviços Ltda.
2.4. Ante a revelia dos Srs. Francesco Vialetto, José Carlos Rodrigues dos Reis, Thiago Albuquerque de Carvalho Câmara, e o acolhimento parcial das razões de justificativa dos Srs. Carlos Magno Santana, Marcelo Machado dos Santos, Silvino Gomes da Silva Neto, e das Sras. Mara Martins Vergilio Galvão, Nilma Aparecida Ruiz e Sônia Marcia Fávero Selvátici - inexistindo nos autos elementos a demonstrar sua boa-fé; esta Corte de Contas deliberou, por meio do Acórdão 2472/2019-TCU-Primeira Câmara, aplicar aos responsáveis a multa prevista no art. 58, inciso II, da Lei 8.443/1992.
2.5. Irresignados, os Srs. Carlos Magno dos Santos e Marcelo Machado dos Santos, e as Sras. Mara Martins Vergilio Galvão, Nilma Aparecida Ruiz e Sônia Marcia Fávero Selvátici interpuseram pedidos de reexame (peças 192-193, 201-202, 205 e 210) contra o Acórdão 2472/2019-TCU-Primeira Câmara (peça 154) , espécie de recurso objeto do presente exame.
EXAME DE ADMISSIBILIDADE
3. Reitera-se os exames preliminares de admissibilidade (peças 213 e 216-218) , acolhidos por despacho do Relator, Ministro Bruno Dantas, que conheceu do recurso interposto pelas Sras. Nilma Aparecida Ruiz e Sônia Marcia Fávero Selvátici, com a atribuição de efeito suspensivo aos itens 9.1, 9.3, 9.4 e 9.5 do acórdão condenatório, em relação às mesmas recorrentes (peça 220) .
3.1. Outrossim, reitera-se os exames preliminares de admissibilidade (peças 212, 214-215 e 217-218) , no sentido de não conhecer dos pedidos de reexame interpostos pelo Srs. Carlos Magno Santana e Marcelo Machado dos Santos, e pela Sras. Mara Vergílio Galvão; por restarem intempestivos e não apresentarem fatos novos.
EXAME TÉCNICO
4. Delimitação
4.1. Constitui objeto do presente recurso definir as seguintes questões:
a) preliminar:
a.1) prescrição da pretensão punitiva;
b) mérito:
b.1) ilegitimidade passiva;
b.2) multa excessiva;
b.3) ocorrência de boa-fé;
b.4) ausência de má-fé.
4.2. Registra-se que o presente exame atentará para a questão da responsabilidade subjetiva com base na Lei 13.655/2018 (Lei de Introdução às Normas do Direito Brasileiro - LINDB) , mormente no que concerne aos seus arts. 22 e 28.
Preliminar
5. Prescrição da pretensão punitiva
5.1. Ainda que as Sras. Nilma Aparecida Ruiz e Sônia Marcia Fávero Selvátici não tenham pugnado acerca da temática 'prescrição da pretensão punitiva', tem-se que essa deve ser examinada nestes autos por se tratar de questão de ordem pública.
5.2. A não ocorrência da prescrição está bem caracterizada nos autos. Com efeito, a emissão dos pareceres jurídicos que motivaram as multas ocorreu em 2013 (peças 21, p. 56-57; e 25, p. 177-179) . Em 3/10/2014, adveio representação do TCE/RO por meio da Decisão 186/2014 (peças 1, p. 3-4 e 65-69) , iniciando-se a apuração dos fatos. Em 2015, realizou-se diligência (peças 3-10) . Em 2017, as responsáveis ora recorrentes foram ouvidas em audiência (peças 100, 106-107 e 115) . Em 2018, houve o exame de mérito (peça 151) . Em 19/3/2019, foi proferido o acórdão recorrido, que aplicou as multas em questão (peça 154) .
Mérito
6. Ilegitimidade passiva
6.1. As Sras. Nilma Aparecida Ruiz e Sônia Marcia Fávero Selvátici apresentam a tese de que não deveriam integrar o polo passivo desta representação, tendo assim aduzido (peças 192, p. 3-15 e 16-20; e 205, p. 2, 4-7) :
a) a apresentação de certidão de registro e quitação do responsável técnico junto ao Conselho Regional de Engenharia, Arquitetura e Agronomia (alínea 'b' do item 15.4.1 do Edital de Concorrência Pública 3/2013) não seria uma cláusula restritiva à competitividade do certame - porquanto o CREA não emitiria certidão de registro sem a quitação das anuidades, conforme se infere dos arts 67-69 da Lei 5.194/1966 (peça 192, p. 5-7) , além de que:
a.1) o edital não teria sido impugnado por nenhum interessado, tampouco o TCE/RO (peça 192, p. 7) ;
a.2) o edital da Concorrência Pública 3/2013 seria padronizado, sendo que em outro certame com igual teor de edital, não se continha cláusulas restritivas à competitividade (peça 192, p. 7) ; e
a.3) as quatro licitantes apresentaram a certidão de registro e quitação do responsável técnico junto ao Crea (peça 192, p. 7) ;
b) a comprovação do vínculo do responsável técnico por meio da apresentação de contrato de prestação de serviços com o registro em cartório (item 15.4.1. alínea 'c.3' do Edital de Concorrência Pública 3/2013) não seria uma cláusula restritiva à competitividade da licitação, pois (peça 192, p. 8-9) :
b.1) haveria outras duas formas de cumprir o edital: (i) contrato de trabalho registrado em CTPS e (ii) por intermédio de vínculo societário (peça 192, p. 8) ;
b.2) o edital não teria estabelecido prazo do registro (peça 192, p. 8) ; e
b.3) a maioria das empresas de engenharia já possuiriam em seu quadro societário o engenheiro responsável técnico e as que contratam profissionais autônomos registrariam os contratos em cartório, para fins de produção de efeitos junto a terceiros - situação que teria sido observada em relação à empresa vencedora (peça 192, p. 8-9) ;
b.4) o edital não teria sido impugnado por nenhum interessado, tampouco suspenso pelo TCE/RO (peça 192, p. 9) ;
c) exigência de apresentação de Certificado de Regularidade de Serviço de Engenharia - CRSE, emitido pela Secretaria Municipal de Obras e Serviços Públicos, certificando que a empresa licitante não se encontra com pendência junto ao Município de Cacoal - RO (item 15.4.1. alínea 'j' do Edital de Concorrência Pública 3/2013) não seria uma cláusula restritiva à competitividade da licitação, pois (peça 192, p. 9-10) :
c.1) a exigência teria tido o escopo de resguardar a municipalidade de empresas inadimplentes (peça 192, p. 9) ;
c.2) o certificado teria sido exigência em outros editais de obras do município de Cacoal/RO, não havendo qualquer restrição apontada pelo TCE/RO (peça 192, p. 9) ;
c.3) os acórdãos citados pelo TCU no decisum condenatório seriam todos posteriores ao procedimento licitatório em questão (peça 192, p. 9) ;
c.4) por ocasião da entrega do envelope contendo os documentos de habilitação, as empresas participantes do certame de outras localidades poderiam obter a certidão, sem custos extras (peça 192, p. 9-10) ;
c.5) o edital não teria sido impugnado por nenhum interessado (peça 192, p. 10) ;
c.6) quatro empresas participantes da licitação teriam apresentado a certidão (peça 192, p. 10) ;
d) não teria havido restrição à competitividade no que tange à exigência de apresentação pelos responsáveis técnicos das empresas licitantes, de Certidão de Acervo Técnico e atestado de capacidade operacional que comprove aptidão em obras de engenharia civil compatível ou similar com o objeto do certame, sem determinar os requisitos que possibilitassem identificar as parcelas de maior relevância e valor significativo do objeto contratado (alíneas 'b' e 'd' do item 15.4.1 do Edital de Concorrência Pública 3/2013) , porquanto (peça 192, p. 10-11) :
d.1) o edital teria exigido de maneira genérica a apresentação de acervo técnico e atestado de capacidade técnica em obra de engenharia compatível ou similar ao objeto do certame, não tendo exigido comprovação em percentual de acervo técnico da obra a ser edificada (peça 192, p. 10) ;
d.2) o acervo na forma exigida teria ampliado a competitividade, na medida que o edital permitiu que os acervos técnicos pudessem ser de obras compatíveis ou similares e não precisamente a edificação de um hospital (peça 192, p. 10-11) ;
d.3) nenhuma das empresas licitantes teria sido inabilitada nesse quesito, não tendo restado prejuízo aos licitantes e ao município (peça 192, p. 11) ;
e) a exigência de visita prévia ao local da obra pelo engenheiro indicado como responsável pela execução e em datas pré-definidas (alínea 'h' do item 15.4.1 do Edital de Concorrência Pública 3/2013) objetivava economicidade, celeridade, isonomia e otimização dos serviços, já que acompanhada por engenheiro do município; devendo-se considerar ainda (peça 192, p. 11-12) :
e.1) seria praxe nos editais de licitação das obras do município a declaração ser firmada em conjunto pelos licitantes e engenheiro da Semplan, após a visitação ao local da obra (peça 192, p. 12) ;
e.2) o TCE/RO não teria impugnado ou mesmo recomendado a exclusão de tal ponto (peça 192, p. 12) ;
f) após a fase de julgamento das propostas, se as empresas eventualmente prejudicadas não interpuseram recurso quanto à inabilitação, não competiria às pareceristas jurídicas apontar, sem qualquer indício de prova, eventual irregularidade na condução do certame (peça 192, p. 13) ;
g) as exigências editalícias destinavam-se a propiciar maior segurança quanto à consecução do objeto licitatório e não restringir a competitividade (peça 192, p. 14) ;
h) não teria ocorrido excesso de formalismo na inabilitação da Construtora Quantana Ltda.-ME, porquanto a comissão de licitação teria apenas cumprido previsão editalícia não impugnada (peças 192, p. 14-15; e 205, p. 5-7) ;
i) a existência de eventual cláusula restritiva no edital não teria, comprovadamente, prejudicado a licitação, haja vista a participação de quatro licitantes (peça 192, p. 18) ;
j) as recorrentes não poderiam ser responsabilizadas neste processo na condição de parecerista, porquanto não teria agido com dolo, má-fé, culpa grave ou erro grosseiro (peça 192, p. 3, 5 e 18; e 205, p. 2 e 4) ;
k) não houve, no âmbito do decisum condenatório, exame individual das condutas dos servidores, mas apenas de maneira conjunta - o que teria contribuído para equivocada conclusão de conluio (com base apenas em presunção) e para a sanção dos responsáveis (peça 192, p. 4-5 e 16-20) ;
l) não seria possível a constatação, em exame rotineiro de processo, de eventual irregularidade e/ou direcionamento de licitação (peças 192, p. 4; e 205, p. 6) ;
m) os vícios apontados pelo TCU na condução da licitação seriam imperceptíveis à parecerista Nilma Aparecida Ruiz (peça 192, p. 5) ;
n) a Sra. Nilma Aparecida Ruiz não figuraria no polo passivo da ação penal que apura supostas condutas ilícitas na construção da UPA de Cacoal/RO (peça 192, p. 5 e 17) ;
o) a Sra. Sônia Marcia Fávero Selvátici teria atuado como Assessora de Procurador, não tendo tido como atribuição emitir pareceres autônomos, deliberar ou agir de maneira independente (peça 205, p. 2 e 4) ;
p) a imunidade material ou profissional do advogado (art. 133 da Constituição Federal, e art. 2º, § 3º, da Lei 8.906/1994) seria suficiente para isentar de responsabilidade a Sra. Sônia Marcia Fávero Selvátici (peça 205, p. 2) ;
q) os pareceres exarados teriam natureza meramente opinativas, não possuindo caráter vinculante (peça 205, p. 2-4) ;
r) inexistiria culpa das pareceristas, considerando-se que as regras do edital teriam sido aprovadas pelo TCE/RO e que tais regras teriam sido cumpridas pela Comissão de Licitação (peça 205, p. 4) ; e
s) inexistência de prejuízo ao erário (peça 205, p. 7) .
Análise:
6.2. Exordialmente, importa salientar que o parecerista jurídico pode ser responsabilizado solidariamente com os gestores por irregularidades ou prejuízos ao erário nos casos de erro grosseiro ou atuação culposa, quando seu parecer for obrigatório - caso em que há expressa exigência legal - ou mesmo opinativo (Acórdão 4996/2012-TCU-Primeira Câmara, rel. Ministra ANA ARRAES; 3745/2017-TCU-2ª Câmara, rel. Ministro AROLDO CEDRAZ; e 4984/2018-TCU-1ª Câmara, rel. Ministro VITAL DO RÊGO) . Nesse sentido, tem-se os Acórdão 2890/2014-TCU-Plenário, rel. Ministro WALTON ALENCAR RODRIGUES; e 362/2018-TCU-Plenário, rel. Ministro AUGUSTO NARDES.
6.3. Ademais, no tocante a eventuais entendimentos do TCE/RO acerca da Concorrência Pública 3/2013, que o Supremo Tribunal Federal tem apoiado a tese da independência entre as instâncias administrativa e penal (Mandados de Segurança 26.969-DF e 25.880-DF) , no que é acompanhado pelo Superior Tribunal de Justiça (MS 7080-DF, MS 7138-DF e 7042-DF) , corroborando, por extensão, o entendimento esposado por esta Corte de Contas. Nesse sentido são os Acórdão 3036/2015-TCU-Plenário, rel. Ministro-Substituto MARCOS BEMQUERER; 10042/2015-TCU - 2ª Câmara, rel. Ministro-Substituto MARCOS BEMQUERER; 7752/2015-TCU - 1ª Câmara, rel. Ministro JOSÉ MÚCIO MONTEIRO; 7475/2015-TCU - 1ª Câmara, rel. Ministro JOSÉ MÚCIO MONTEIRO; 7123/2014-TCU - 1ª Câmara, rel. Ministro BRUNO DANTAS; e 2743/2019-TCU-2ª Câmara, rel. Ministro-Substituto MARCOS BEMQUERER.
6.4. O Tribunal de Contas da União possui jurisdição e competência próprias estabelecidas pela Constituição Federal e pela sua Lei Orgânica (Lei 8.443/1992) . Dessa forma, a existência de ação judicial sobre mesma matéria não obsta o exercício do controle externo, dado o princípio da independência das instâncias cível, penal e administrativa.
6.5. Somente teria influência no processo em exame a ação penal em que fossem absolvidos os responsáveis pela negativa de autoria ou inocorrência do fato, caso em que as demais esferas devem acatar a decisão adotada no âmbito do juízo penal. Como apenas o reconhecimento, no processo penal, da negativa da autoria ou da inexistência do fato poderia afastar sua responsabilidade - fato não observado nos presentes autos, permanece intacta a competência do TCU para apreciar, de forma independente, as irregularidades aqui apontadas. Esse entendimento é pacífico no TCU, sendo exemplos os Acórdão 2067/2015-TCU-Plenário, rel. Ministro BRUNO DANTAS; 2613/2015-TCU-Plenário, rel. Ministro BENJAMIN ZYMLER; 2437/2015-TCU-Plenário, rel. Ministra ANA ARRAES; 541/2015-Plenário, rel. Ministro RAIMUNDO CARREIRO; 1529/2015-TCU-1ª Câmara, rel. Ministro-Substituto WEDER DE OLIVEIRA; 9563/2018-TCU-2ª Câmara, rel. Ministro JOSÉ MUCIO MONTEIRO; e 714/2019-TCU-Plenário, rel. Ministro BRUNO DANTAS.
6.6. Outro ponto importante a ser observado no exame da conduta dos recorrentes é a de que a hipótese de restrição à competitividade não deve ser examinada somente sob a ótica jurídica e teórica, deve levar em conta também se as cláusulas supostamente restritivas culminaram em efetivo prejuízo à competitividade do certame (Acórdão 3306/2014-TCU-Plenário, rel. Ministro-Substituto ANDRÉ DE CARVALHO; 2066/2016-TCU-Plenário, rel. Ministro-Substituto AUGUSTO SHERMAN) . Em outras palavras, quando constatado que a inclusão de cláusula potencialmente restritiva à competição em edital de licitação não acarretou, no caso concreto, comprometimento da disputa ou prejuízo à Administração, é possível dispensar aplicação de multa ao responsável, desde que não tenha havido má-fé em sua conduta (Acórdão 481/2008-TCU-Plenário, rel. Ministro AROLDO CEDRAZ) .
6.7. No que concerne à alegação de que a apresentação de certidão de registro e quitação do responsável técnico junto ao Conselho Regional de Engenharia, Arquitetura e Agronomia (alínea 'b' do item 15.4.1 do Edital de Concorrência Pública 3/2013) não seria uma cláusula restritiva à competitividade do certame - porquanto o Crea não emitiria certidão de registro sem a quitação das anuidades, conforme se infere dos arts 67-69 da Lei 5.194/1966; tem-se que essa não merece prosperar.
6.8. Em primeiro lugar, o art. 69 da Lei 5.194/1966 faculta, ao invés de quitação, o mero visto. Ou seja, não havia obrigatoriedade de quitação tanto na Lei 8.666/1993 quanto na Lei 5.194/1966. A propósito, o visto do Crea do local de realização das licitações de empresas interessadas em participar de licitações somente deve ser exigido quando da contratação da vencedora do certame, e não na fase de habilitação (Acórdão 992/2007-TCU-Primeira Câmara, rel. Ministro-Substituto MARCOS BEMQUERER) .
6.9. Nessa ocasião, a restrição à competição consubstanciou-se, dentre outras inconsistências, na inabilitação da empresa Akmi Construções Comércio e Serviços Ltda.-ME. O fato é que o efeito prático da cláusula restritiva não afetou o certame, atenuando-se sobremaneira a culpabilidade da parecerista.
6.10. Em relação ao argumento de que a comprovação do vínculo do responsável técnico por meio da apresentação de contrato de prestação de serviços com o registro em cartório (item 15.4.1. alínea 'c.3' do Edital de Concorrência Pública 3/2013) não seria uma cláusula restritiva à competitividade da licitação; vê-se que esse deve ser refutado. Nesse ponto, cabe transcrever o seguinte trecho do Voto condutor do Acórdão 2297/2005-TCU-Plenário, rel. Ministro BENJAMIN ZYMLER:
15. Nesse sentido, entendo que seria suficiente, segundo alega a representante, a comprovação da existência de um contrato de prestação de serviços, sem vínculo trabalhista e regido pela legislação civil comum.
16. Esse posicionamento encontra guarida no entendimento segundo o qual a Constituição Federal somente autoriza exigências que configurem um mínimo de segurança. Portanto, não há de se admitir exigências que vão além disso com base no argumento de que a segurança da Administração restaria ampliada, na medida em que o máximo de segurança corresponderia, inequivocamente, ao máximo da restrição. E essa não é a solução proclamada pela Carta Magna. (Grifou-se) .
6.11. Exigir que o contrato conte com Registro em Cartório de Títulos e Documentos, a pretexto de dar maior segurança à Administração, extrapola os limites da razoabilidade e legalidade, pois cria restrição não prevista na lei de licitações e tampouco é critério de validade do contrato de prestação de serviço à luz da legislação civil comum e da doutrina civilista. Importa salientar que tal exigência ilegal provocou restrição à competitividade, materializada especialmente pela inabilitação da empresa JR Construções e Terraplenagem, que se deu justamente por apresentar o contrato de prestação de serviços de seu responsável técnico sem registro em cartório (peça 25, p. 98) , ou seja, a ilegalidade teve efetividade ao restringir a participação de licitante apto a participar do certame e ampliar a competitividade.
6.12. Quanto à alegação de que a exigência de apresentação de Certificado de Regularidade de Serviço de Engenharia - CRSE, emitido pela Secretaria Municipal de Obras e Serviços Públicos, certificando que a empresa licitante não se encontra com pendência junto ao Município de Cacoal - RO (item 15.4.1. alínea 'j' do Edital de Concorrência Pública 3/2013) não seria uma cláusula restritiva à competitividade da licitação; vê-se que essa deve ser rejeitada.
6.13. Nesse ponto, cumpre esclarecer que o art. 30 da Lei 8.666/1993 apresenta rol taxativo de exigências para fins de habilitação, conforme observado nos Acórdão 808/2003-TCU-Plenário, rel. BENJAMIN ZYMLER; e 2197/2007-TCU-Plenário, rel. Ministro-Substituto AUGUSTO SHERMAN.
6.14. O fato de o edital não ter sido impugnado não elide a ocorrência de cláusula restritiva à competitividade. Não socorre à recorrente alegações de que o edital seria padronizado e ocorrido em outros certames.
6.15. Nada obstante, cabe ressaltar que nenhuma das quatro empresas foi inabilitada exclusivamente pela cláusula restrição do item 15.4.1. alínea 'j' do Edital de Concorrência Pública 3/2013. Assim sendo, a inclusão de cláusula potencialmente restritiva à competição em edital de licitação não acarretou, no caso concreto, comprometimento efetivo da disputa ou prejuízo à Administração, atenuando-se sobremaneira a culpabilidade da parecerista.
6.16. No tocante à arguição de que não teria havido restrição à competitividade no que tange à exigência de apresentação pelos responsáveis técnicos das empresas licitantes, de Certidão de Acervo Técnico e atestado de capacidade operacional que comprove aptidão em obras de engenharia civil compatível ou similar com o objeto do certame, sem determinar os requisitos que possibilitassem identificar as parcelas de maior relevância e valor significativo do objeto contratado (alíneas 'b' e 'd' do item 15.4.1 do Edital de Concorrência Pública 3/2013) ; tem-se que essa não deve ser acatada.
6.17. Ora, a não determinação dos requisitos objetivos que possibilitassem identificar as parcelas de maior relevância e valor significativo do objeto contratado, prejudicou a objetividade no julgamento das propostas, o que possibilitou subjetivismo para a comissão escolher as empresas habilitadas, em desacordo com o art. 30, §1º, inciso I, da Lei 8666/1993 e Súmula TCU 263. O próprio TCE/RO entendeu que, por falta de critério objetivos para avaliar os atestados de capacidade técnica, isso tornou nebulosa a habilitação da empresa vencedora (peça 1, p. 79, do TC Processo 014.909/2015-4) .
6.18. Ocorre que, na prática, constatou-se que a inclusão de cláusula potencialmente restritiva à competição em edital de licitação não acarretou, no caso concreto, comprometimento da disputa ou prejuízo à Administração (não houve caso de inabilitação exclusivamente por tal exigência) , atenuando-se sobremaneira a culpabilidade da parecerista.
6.19. Quanto à argumentação de que a exigência de visita prévia ao local da obra pelo engenheiro indicado como responsável pela execução e em datas pré-definidas (alínea 'h' do item 15.4.1 do Edital de Concorrência Pública 3/2013) objetivava economicidade, celeridade, isonomia e otimização dos serviços, já que acompanhada por engenheiro do município; tem-se que esse não merece prosperar.
6.20. É indevida a obrigatoriedade de visita técnica ao local das obras, quando, por sua limitação de tempo e em face da complexidade e extensão do objeto licitado, pouco acrescente no conhecimento dos concorrentes sobre os serviços, sendo suficiente a declaração do licitante de que conhece as condições locais para a execução do objeto. (Acórdão 1172/2012-TCU-Plenário, rel. Ministro JOSÉ MÚCIO MONTEIRO) . Nesse sentido, tem-se os Acórdão 785/2012-TCU-Plenário, rel. Ministro JOSÉ JORGE; 110/2012-TCU-Plenário, rel. Ministro RAIMUNDO CARREIRO; e 2543/2011-TCU-Plenário, rel. Ministro MARCOS BEMQUERER. Não socorre à recorrente alegações de que seria de praxe a ocorrência em outros certames.
6.21. Em relação ao alegado de que após a fase de julgamento das propostas, se as empresas eventualmente prejudicadas não interpuseram recurso quanto à inabilitação, não competiria às pareceristas jurídicas apontar, sem qualquer indício de prova, eventual irregularidade na condução do certame; vê-se, de plano, que não deve ser acatado. Ora, o parecerista jurídico tem o dever de apontar as devidas falhas ocorridas ao longo da licitação, recomendando os necessários ajustes.
6.22. No que tange à alegação de que as exigências editalícias destinavam-se a propiciar maior segurança quanto à consecução do objeto licitatório e não restringir a competitividade; tem-se que essa não socorre aos recorrentes, pois a segurança almejada deveria estar em conformidade com os ditames da lei e da jurisprudência do TCU.
6.23. Quanto à arguição de que não teria ocorrido excesso de formalismo na inabilitação da Construtora Quantana Ltda.-ME, porquanto a comissão de licitação teria apenas cumprido previsão editalícia não impugnada; vê-se que essa não deve ser acatada. Com efeito, a inabilitação da empresa Construtora Quantana Ltda. - ME pela não apresentação de declarações com firmas reconhecidas é desarrazoado e desproporcional. Constitui-se excesso de rigor a desclassificação de licitantes por conta de erro formal na apresentação da proposta e da documentação exigida (Acórdão 1924/2011-TCU-Plenário, rel. Ministro RAIMUNDO CARREIRO) . As exigências para habilitação devem ser compatíveis com o objeto da licitação, evitando-se o formalismo desnecessário (Acórdão 2003/2011-TCU-Plenário, rel. Ministro AUGUSTO NARDES) .
6.24. A partir do exposto, conclui-se que apenas três fatos tiveram o condão de restringir efetivamente o resultado da licitação, quais seja: (i) comprovação do vínculo do responsável técnico por meio da apresentação de contrato de prestação de serviços com o registro em cartório - item 15.4.1. alínea 'c.3' do Edital de Concorrência Pública 3/2013; (ii) exigência de visita prévia ao local da obra pelo engenheiro indicado como responsável pela execução e em datas pré-definidas - alínea 'h' do item 15.4.1 do Edital de Concorrência Pública 3/2013; e (iii) excesso de formalismo na inabilitação da Construtora Quantana Ltda.-ME.
6.25. Quanto à alegação de que não teria havido, no âmbito do decisum condenatório, exame individual das condutas dos servidores, mas apenas de maneira conjunta - o que teria contribuído para equivocada conclusão de conluio (com base apenas em presunção) e para a sanção dos responsáveis; vê-se, de plano que essa deve ser repelida. Ora, a delimitação de responsabilidade foi individual para cada responsável (ocasião em que se conclui acerca da culpabilidade) , consoante matriz de responsabilização contida à peça 86, p. 18-19; e 151, p. 20-21.
6.26. No que tange à ausência da Sra. Nilma Aparecida Ruiz no polo passivo da ação penal que apura supostas condutas ilícitas na construção da UPA de Cacoal/RO; tem-se que tal fato não elide sua responsabilidade no âmbito do controle externo, conforme princípio da independência das instâncias.
6.27. Quanto à alegação da Sra. Sônia Marcia Fávero Selvátici de que teria atuado como Assessora de Procurador, não tendo tido como atribuição emitir pareceres autônomos, deliberar ou agir de maneira independente; tem-se que essa não merece prosperar. De fato, ao assinar o parecer, essa assumiu a responsabilidade por sua opinião jurídica. Demais disso, a recorrente não trouxe aos autos documentos que a eximam de responsabilidade em que pese a assinatura do parecer.
6.28. Quanto à questão da responsabilidade subjetiva com base na Lei 13.655/2018 (Lei de Introdução às Normas do Direito Brasileiro - LINDB) , cabe assinalar que, na aplicação de sanções, o TCU deve considerar a natureza e a gravidade da infração, os danos que delas provieram para a Administração Pública, as circunstâncias agravantes ou atenuantes e os antecedentes do agente, nos termos do art. 22, § 2º (Acórdão 2463/2019-TCU-Primeira Câmara, rel. Ministro BRUNO DANTAS) . Para fins de aplicação de sanções pelo TCU, deve-se verificar a ocorrência de culpa grave ou dolo do administrador público (Acórdão 11762/2018-TCU-Segunda Câmara, rel. Ministro-Substituto MARCOS BEMQUERER) .
6.29. Para fins do exercício do poder sancionatório do TCU, erro grosseiro é o que decorreu de grave inobservância do dever de cuidado, isto é, que foi praticado com culpa grave (Acórdão 1689/2019-TCU-Plenário, rel. Ministro AUGUSTO NARDES, 2924/2018-TCU-Plenário, rel. Ministro JOSÉ MÚCIO MONTEIRO, e 2391/2018-TCU-Plenário, rel. Ministro BENJAMIN ZYMLER) .
6.30. In casu, conclui-se que as Sras. Nilma Aparecida Ruiz (condutas: emitir Parecer Jurídico no qual não se aponta a cristalina ilegalidade das cláusulas referente à habilitação dos licitantes; e emitir Parecer Jurídico no qual não se aponta a cristalina ilegalidade da condução do procedimento licitatório, especialmente o excesso de formalismo na inabilitação da Construtora Quantana Ltda.-ME) e da Sra. Sônia Marcia Fávero Selvátici (conduta: emitir Parecer Jurídico no qual não se aponta a cristalina ilegalidade da condução do procedimento licitatório, especialmente o excesso de formalismo na inabilitação da Construtora Quantana Ltda.-ME) praticaram suas ações, no mínimo, com culpa grave (por negligência e/ou imprudência e/ou imperícia) , tendo elas assumido todos os riscos envolvidos na prática do ato administrativo, pois era de se esperar delas alertar a Administração acerca da existência de fatos restritivos à competitividade da Concorrência Pública 3/2013.
6.31. Para fins do exercício do poder sancionatório do TCU, pode ser tipificada como erro grosseiro (art. 28 do Decreto-lei 4.657/1942 - LINDB) a aprovação, pelo parecerista jurídico (art. 38, parágrafo único, da Lei 8.666/1993) , de minuta de edital contendo vícios que não envolvem controvérsias jurídicas ou complexidades técnicas (Acórdão 9294/2020-TCU-Primeira Câmara, rel. Ministro BRUNO DANTAS. Os fatos restritivos à competitividade do certame não se revelam complexos ante a inexistência de controvérsias jurídicas ou mesmo complexidades técnicas, bastando o entendimento da Lei 8.666/1993 e da jurisprudência do TCU.
6.32. Salienta-se, por oportuno, não haver nos presentes autos elementos hábeis a comprovar a ocorrência de circunstâncias práticas, ainda que de ordem estrutural, a limitar ou condicionar a ação das responsáveis ora recorrentes na emissão dos pareceres jurídicos.
6.33. Em face do exposto, propõe-se rejeitar a tese das apelantes, sem prejuízo de apontar a ocorrência de circunstâncias atenuantes a impactar a dosimetria da multa aplicada à Sra. Nilma Aparecida Ruiz.
7. Multa excessiva
7.1. A Sra. Nilma Aparecida Ruiz entende que a multa foi excessiva e injusta, uma vez que não teria atuado com dolo, má-fé ou erro grosseiro na emissão do parecer jurídico (peça 192, p. 21) Requer que a penalidade seja considerada individual e proporcional à sua atuação no processo. Requer, ainda, que seja reconsiderado o valor da multa, uma vez que não possui renda fixa, além de que seus rendimentos na advocacia particular teriam sido drasticamente diminuídos ante a pandemia da COVID-19 (peça 192, p. 21-22) . A Sra. Sônia Marcia Fávero Selvátici argumenta que não teria havido envolvimento dela em qualquer ato ilícito, manifestando não possuir antecedentes nesta Corte de Contas, de modo que requer redução significativa da multa (peça 205, p. 8-9) .
Análise:
7.2. Quanto à Sra. Sônia Marcia Fávero Selvátici, tem-se que seu argumento não merece acolhimento, porquanto emitiu Parecer Jurídico no qual não se aponta a cristalina ilegalidade da condução do procedimento licitatório, especialmente o excesso de formalismo na inabilitação da Construtora Quantana Ltda.-ME.
7.3. No entanto, com relação à Sra. Nilma Aparecida Ruiz, haja vista a existência dos seguintes atenuantes à sua conduta de emitir parecer jurídico no qual não se aponta a cristalina ilegalidade das cláusulas referente à habilitação dos licitantes, entende-se que merece redução de multa:
a) apresentação de certidão de registro e quitação do responsável técnico junto ao Conselho Regional de Engenharia, Arquitetura e Agronomia (alínea 'b' do item 15.4.1 do Edital de Concorrência Pública 3/2013) : a restrição à competição consubstanciou-se, dentre outras inconsistências, na inabilitação da empresa Akmi Construções Comércio e Serviços Ltda.-ME. O fato é que o efeito prático da cláusula restritiva não afetou o certame;
b) exigência de apresentação de Certificado de Regularidade de Serviço de Engenharia - CRSE, emitido pela Secretaria Municipal de Obras e Serviços Públicos, certificando que a empresa licitante não se encontra com pendência junto ao Município de Cacoal - RO (item 15.4.1. alínea 'j' do Edital de Concorrência Pública 3/2013) : nenhuma das quatro empresas foi inabilitada exclusivamente pela cláusula restrição do item 15.4.1. alínea 'j' do Edital de Concorrência Pública 3/2013. Ocorre que, in casu, constatou-se que a inclusão de cláusula potencialmente restritiva à competição em edital de licitação não acarretou, no caso concreto, comprometimento da disputa ou prejuízo à Administração, atenuando-se sobremaneira a culpabilidade das pareceristas; e
c) exigência de apresentação pelos responsáveis técnicos das empresas licitantes, de Certidão de Acervo Técnico e atestado de capacidade operacional que comprove aptidão em obras de engenharia civil compatível ou similar com o objeto do certame, sem determinar os requisitos que possibilitassem identificar as parcelas de maior relevância e valor significativo do objeto contratado (alíneas 'b' e 'd' do item 15.4.1 do Edital de Concorrência Pública 3/2013) : na prática, constatou-se que a inclusão de cláusula potencialmente restritiva à competição em edital de licitação não acarretou, no caso concreto, comprometimento da disputa ou prejuízo à Administração (nenhuma empresa foi inabilitada exclusivamente por tal exigência) .
7.4. Por fim, cabe salientar que alegações de hipossuficiência financeira, idade avançada e doença grave não impedem a imputação de débito ou aplicação de multa a responsável. No âmbito do TCU, é possível o parcelamento das dívidas em razão de situação econômica desfavorável do devedor (Acórdão 3248/2015-TCU-Primeira Câmara, rel. Ministro BENJAMIN ZYMLER; e 2442/2019-TCU-Plenário, rel. Ministro WALTON ALENCAR RODRIGUES) . Insta consignar que não há nos autos requerimento das responsáveis ora recorrentes no sentido de parcelarem suas dívidas.
8. Ocorrência de boa fé
8.1. A Sra. Nilma Aparecida Ruiz manifesta que sua conduta teria sido pautada em uma atuação proba, imparcial e em estrita observância aos normativos legais e ao interesse público; sendo que a boa-fé seria presumida (peça 192, p. 17-22) . A Sra. Sônia Marcia Fávero Selvátici alega ter atuado de boa fé na condição de assessora de procurador, observando a legislação e o disposto no edital (peça 205, p. 8-9) .
Análise:
8.2. No que concerne à questão da boa-fé, a jurisprudência deste Tribunal sedimentou entendimento de que quando se trata de processos atinentes ao exercício do controle financeiro da Administração Pública, tais como o que ora se examina, a boa-fé não pode ser presumida, devendo ser demonstrada e comprovada a partir dos elementos que integram os autos. Tal interpretação decorre da compreensão de que, relativamente à fiscalização dos gastos públicos, privilegia-se a inversão do ônus da prova, pois cabe ao gestor comprovar a boa aplicação dos dinheiros e valores públicos sob sua responsabilidade.
8.3. Diante desse contexto, e após exame de toda a documentação carreada aos autos, não há como se vislumbrar a boa-fé na conduta das recorrentes; já que não foram constatados atos ou fatos atenuantes os quais pudessem apontar para atitude zelosa e diligente dessas na emissão de pareceres jurídicos a apontar a existência de cláusulas restritivas à competitividade do certame.
8.4. No âmbito do TCU, é considerado de boa-fé o responsável que, embora tenha concorrido para o dano ao erário ou outra irregularidade, seguiu as normas pertinentes, os preceitos e os princípios do direito. A análise da conduta, portanto, é feita sob o ponto de vista objetivo, sem que seja necessária a comprovação de má-fé (dolo) , mas apenas da ausência de boa-fé objetiva, para a responsabilização do agente (Acórdão 7936/2018-TCU-Segunda Câmara, rel. Ministro-Substituto AUGUSTO SHERMAN) . Nesse sentido, tem-se os Acórdão 13732/2019-TCU-Primeira Câmara, rel. Ministro WALTON ALENCAR RODRIGUES; 8987/2018-TCU-1ª Câmara, rel. Ministro WALTON ALENCAR RODRIGUES; e 1921/2011-2ª Câmara, rel. Ministro RAIMUNDO CARREIRO.
8.5. Diante disso, não se acolhe a tese das apelantes.
9. Ausência de má-fé
9.1. A Sra. Nilma Aparecida Ruiz argumenta que a presente TCE não revelaria a existência de conluio, não havendo dolo ou má-fé (peça 192, p. 3, 5 e 17-20) . A Sra. Sônia Marcia Fávero Selvátici alega não ter agido de má-fé (peça 205, p. 4 e 7-8) .
Análise:
9.2. Uma vez caracterizada a reprovabilidade da conduta, a avaliação de existência de má-fé não é requisito essencial à culpabilidade do recorrente. De outro modo, tal elemento anímico, subjetivo da conduta, deve ser considerado apenas como agravante, no sentido de majorar a dosimetria da pena.
9.3. Nesse sentido, considerando ainda que a má-fé não pode ser presumida, devendo, portanto, ser demonstrada, reforça-se que sua existência não foi comprovada nos presentes autos.
9.4. Assim, conclui-se que a alegação de ausência de má-fé das responsáveis não é capaz de afastar a cominação da multa, vez que não é pressuposto de sua aplicação. Ademais, tendo em vista que a manifestação de má-fé não foi expressamente considerada na dosimetria da pena, reputa-se irrelevante o argumento das recorrentes.
CONCLUSÃO
10. Das análises anteriores, conclui-se pelo não conhecimento dos recursos interpostos pelos Srs. Marcelo Machado dos Santos e Carlos Magno Santana, e pela Sra. Mara Martins Vergilio Galvão; pela negativa de provimento do recurso interposto pela Sra. Sônia Marcia Fávero Selvátici; e pelo provimento parcial do recurso interposto pela Sra. Nilma Aparecida Ruiz; considerando-se que:
a) não ocorreu prescrição da pretensão punitiva com base no regime da Lei 9.873/1999, tampouco alteração no resultado do julgamento a quo;
b) o parecerista jurídico pode ser responsabilizado solidariamente com os gestores por irregularidades ou prejuízos ao erário nos casos de erro grosseiro ou atuação culposa, quando seu parecer for obrigatório - caso em que há expressa exigência legal - ou mesmo opinativo;
c) a hipótese de restrição à competitividade não deve ser examinada somente sob a ótica jurídica e teórica, deve levar em conta também se as cláusulas supostamente restritivas culminaram em efetivo prejuízo à competitividade do certame, havendo três circunstâncias atenuantes na culpabilidade da recorrente Nilma Aparecida Ruiz - a induzir redução da multa a ela aplicada por meio do item 9.4 do decisum condenatório;
d) a boa-fé não deve ser presumida mas sim demonstrada e comprovada, fato que não ocorreu nos presentes autos, já que não foram constatados atos ou fatos atenuantes os quais pudessem apontar para atitude zelosa e diligente das responsáveis na emissão de pareceres jurídicos a apontar a existência de cláusulas restritivas à competitividade do certame; e
e) no âmbito do controle externo, a existência de má-fé não é requisito essencial à culpabilidade do recorrente, bastando haver caracterizada a reprovabilidade da conduta, devendo-se salientar que a má-fé não foi comprovada nos presentes autos.
10.1. Com base na conclusão da alínea 'c' do item precedente, propõe-se o provimento parcial do recurso da Sra. Nilma Aparecida Ruiz, para reduzir o valor da multa a ela aplicada por meio do item 9.4 do Acórdão 2472/2019-TCU-Primeira Câmara.
10.2. Por derradeiro, propõe-se estender, com fulcro no art. 281 do Regimento Interno do TCU, os efeitos do provimento parcial do recurso interposto pela Sra. Nilma Aparecida Ruiz aos Srs. Francesco Vialetto e José Carlos Rodrigues dos Reis, haja vista que a conclusão está baseada em circunstâncias objetivas.
PROPOSTA DE ENCAMINHAMENTO
11. Ante todo o exposto, submete-se à consideração superior a presente análise dos recursos de reconsideração interpostos pelas Sras. Nilma Aparecida Ruiz, Mara Martins Vergilio Galvão e Sônia Marcia Fávero Selvátici, e pelos Srs. Marcelo Machado dos Santos e Carlos Magno dos Santos; contra o Acórdão 2472/2019-TCU-Primeira Câmara, propondo-se, com fundamento no art. 32, inciso I, e 33, da Lei 8.443/1992:
a) não conhecer dos recursos dos Srs. Marcelo Machado dos Santos e Carlos Magno Santana, e da Sra. Mara Martins Vergilio Galvão;
b) conhecer do recurso da Sra. Sônia Marcia Fávero Selvátici e, no mérito, negar-lhe provimento;
c) conhecer do recurso da Sra. Nilma Aparecida Ruiz e, no mérito, dar-lhe provimento parcial, para reduzir a multa a ela aplicada por meio do item 9.4 do Acórdão 2472/2019-TCU-Primeira Câmara, estendendo, com fulcro no art. 281 do Regimento Interno do TCU, os efeitos aos Srs. Francesco Vialetto e José Carlos Rodrigues dos Reis, haja vista que a conclusão está baseada em circunstâncias objetivas;
d) encaminhar, nos termos do despacho à peça 220, os autos ao MPTCU, para manifestação no que concerne aos pedidos de reexame dos Srs. Marcelo Machado dos Santos e Carlos Magno Santana, e da Sra. Mara Martins Vergilio Galvão; e
e) dar ciência da deliberação que vier a ser adotada à recorrente, ao Fundo Nacional de Saúde, à Controladoria-Geral da União, ao Tribunal de Contas do Estado de Rondônia (TCE/RO) , à Procuradoria da República no Estado de Rondônia, e aos demais interessados."
6.	O representante do Ministério Público Junto ao TCU, Procurador Sérgio Ricardo Costa Caribé, por sua vez, emitiu o seguinte parecer (peça 240) :
"3. De minha parte, manifesto anuência parcial ao encaminhamento cogitado.
4. No que se refere às Sras. Nilma Aparecida Ruiz e Sônia Marcia Fávero Selvátici, foram responsáveis pela emissão de pareceres acerca da conformidade da minuta de edital e, posteriormente, tratando da regularidade das fases seguintes do procedimento licitatório. Em sede recursal, reiteram a impossibilidade de responsabilização do parecerista jurídico, bem como arguem a ausência de individualização das condutas.
5. Cumpre esclarecer que as recorrentes foram sancionadas por terem externado opinião pela regularidade do procedimento licitatório, mesmo em face da desclassificação indevida de licitante. No caso de Nilma Aparecida Ruiz, foi questionada por ter se omitido em apontar falhas na minuta de edital, as quais teriam o condão de alijar participantes da concorrência que precedeu o contrato para a construção da unidade de saúde.
6. Assim, resta claro que a apenação não decorreu de atos praticados por outros agentes, mas sim da chancela à minuta que continha dispositivos desconformes com a legislação e com a jurisprudência deste Tribunal, ou do pronunciamento favorável a conduta excessivamente formal, cujo resultado foi a desclassificação de proposta potencialmente mais vantajosa para a administração.
7. Em relação a Nilma Aparecida Ruiz, embora mencione que o Tribunal apontou seu envolvimento no possível conluio, a leitura dos termos do ofício de audiência que lhe foi dirigido esclarece que as irregularidades a serem justificadas dizem respeito tão somente aos pareceres por ela emitidos, inexistindo sequer menção ao tema na notificação (peça 100) .
8. Quanto aos argumentos defendendo a ausência de cláusulas restritivas no edital, já foram objeto de análise detalhada no voto condutor da decisão vergastada (peça 155) , razão pela qual é dispensável novo exame em sede recursal.
9. No que se refere à proposta de não conhecimento de parte dos recursos interpostos, manifesto anuência aos exames de admissibilidade empreendidos pela Serur (peças 212, 214 e 215) , visto que, além de serem intempestivos, não trouxeram fatos novos capazes de influenciar o julgamento proferido.
10. Feitas essas breves considerações e não obstante a concordância com a análise da unidade instrutiva, sugiro, como único reparo ao encaminhamento cogitado, que se negue provimento ao recurso de Nilma Aparecida Ruiz, ante a inexistência de circunstâncias que atenuem suas condutas ou de elementos capazes de desconstituir as falhas motivadoras da aplicação da sanção.
11. Diante do exposto, este membro do Ministério Público de Contas manifesta-se de acordo com a proposta da Serur, com a ressalva acima indicada."
É o relatório.

não há.

Procurador Sergio Ricardo Costa Caribé.

REPRESENTAÇÃO. IRREGULARIDADES EM CONCORRÊNCIA PÚBLICA PARA CONSTRUÇÃO DE UNIDADE DE PRONTO ATENDIMENTO - UPA. INDÍCIOS DE DIRECIONAMENTO DA LICITAÇÃO. CLÁUSULAS RESTRITIVAS À COMPETITIVIDADE. PROJETO BÁSICO DEFICIENTE. ACÚMULO INDEVIDO DE FUNÇÕES. CONHECIMENTO. PROCEDÊNCIA. MULTAS. PEDIDO DE REEXAME. ARGUMENTOS INSUFICIENTES PARA REFORMA DO JULGADO. CONHECIMENTO E NEGATIVA DE PROVIMENTO.

REPRESENTAÇÃO (REPR)

Secretaria de Recursos (Serur); Secretaria de Fiscalização de Infraestrutura Urbana (SeinfraUrb).

Em julgamento, pedidos de reexame interpostos por Nilma Aparecida Ruiz, Sônia Marcia Fávero Selvátici, Mara Martins Vergilio Galvão, Marcelo Machado dos Santos e Carlos Magno dos Santos contra o Acórdão 2472/2019-TCU-Primeira Câmara, por meio do qual o Tribunal julgou procedente representação acerca de irregularidades na Concorrência Pública 3/2013, realizada para construção de uma unidade de pronto atendimento arcada com recursos do Fundo Nacional de Saúde no município de Cacoal/RO.
Os recorrentes foram multados em razão das seguintes irregularidades:
2.1. Carlos Magno Santana, Marcelo Machado dos Santos e Mara Martins Vergilio Galvão, na condição de membros da comissão permanente de licitação: inabilitar a empresa Construtora Quantana Ltda.-ME pela falta de reconhecimento de firma nas declarações apresentadas sem realizar as devidas diligências para sanar a impropriedade e promover a competitividade do certame que ao final ficou restrito à proposta de apenas uma empresa habilitada.
2.2. Nilma Aparecida Ruiz: emitir parecer jurídico acerca do edital de Concorrência Pública 3/2013 no qual não se aponta a cristalina ilegalidade das cláusulas referente à habilitação dos licitantes, nem tampouco da condução do procedimento licitatório, especialmente o excesso de formalismo na inabilitação da Construtora Quantana Ltda.-ME.
2.3. Sônia Marcia Fávero Selvátici: emitir parecer jurídico no qual não se aponta a cristalina ilegalidade da condução do procedimento licitatório Concorrência Pública 3/2013, especialmente o excesso de formalismo na inabilitação da Construtora Quantana Ltda.-ME.
Nesta oportunidade, Carlos Magno Santana, Marcelo Machado dos Santos e Mara Martins Vergilio Galvão alegam, em suma, que: i) a decisão recorrida afronta o art. 43, §2º, da Lei 8.666/1993, pois desconsidera que o artigo veda a inclusão posterior de documentos que deveriam ser apresentados inicialmente; e ii) não agiram de má-fé, dolo ou culpa.
Nilma Aparecida Ruiz e Sônia Marcia Fávero Selvátici, por sua vez, sustentam, em síntese, que as cláusulas contidas nas alíneas "b", "c.3", "d", "h" e "j" do item 15.4.1 do edital não seriam restritivas e não teriam eliminado indevidamente empresas, apresentando justificativas para tanto. Alegam que o edital seria padronizado e não teria sido impugnado pelas licitantes.
Argumentam, ainda, que, após a fase de julgamento das propostas, se as empresas eventualmente prejudicadas não interpuseram recurso quanto à inabilitação, não competiria a elas apontar, sem qualquer indício de prova, eventual irregularidade na condução do certame.
Alegam, ainda, que as exigências editalícias destinavam-se a propiciar maior segurança quanto à consecução do objeto licitatório e não restringir a competitividade e que não teria ocorrido excesso de formalismo na inabilitação da Construtora Quantana Ltda.-ME, porquanto a comissão de licitação teria apenas cumprido previsão editalícia não impugnada.
Defendem que não poderiam ser responsabilizadas neste processo na condição de pareceristas, porquanto: i) não teriam agido com dolo, má-fé, culpa grave ou erro grosseiro; ii) os pareceres eram apenas opinativos; iii) não teria havido, no decisum condenatório, o exame individual das suas condutas, mas apenas de maneira conjunta; e iv) a imunidade material ou profissional do advogado já seria suficiente para isentá-las de responsabilidade.
Nilma Aparecida Ruiz afirma, ainda, que não figuraria no polo passivo da ação penal que apura supostas condutas ilícitas na construção da UPA de Cacoal/RO, ao passo que Sônia Selvátici sustenta que teria atuado apenas como assessora de procurador, não tendo como atribuição emitir pareceres autônomos, deliberar ou agir de maneira independente. 
Ao final, pedem a reforma do julgado, para que sejam excluídas de responsabilidade.
No seu exame, unidade instrutora propõe não conhecer dos recursos interpostos por Carlos Magno Santana, Marcelo Machado dos Santos e Mara Martins Vergilio Galvão, por terem sido apresentados fora do prazo legal, e conhecer dos demais recursos, negando provimento ao de Sônia Márcia Fávero Selvátici e dando provimento parcial ao de Nilma Aparecida Ruiz, para reduzir a multa, estendendo os efeitos dessa redução a Francesco Vialetto e José Carlos Rodrigues dos Reis, por estar fundada em causa objetiva.
O Ministério Público junto ao TCU, por sua vez, corrobora a maior parte da proposta da Secretaria de Recursos, mas, entende que, no que tange a Nilma Aparecida Ruiz, o recurso também não deveria ser provido, uma vez que não haveria circunstâncias que atenuem sua conduta ou desconstituam as falhas motivadoras da sanção. 
II
Concordo com o parecer do Ministério Público junto ao TCU, transcrito no relatório precedente, razão pela qual incorporo seus fundamentos às minhas razões de decidir, bem como os fundamentos da proposta da unidade instrutora que não conflitem com o parecer.
Os recursos apresentados por Carlos Magno Santana, Marcelo Machado dos Santos e Mara Martins Vergilio Galvão não contêm fatos novos e foram interpostos fora do prazo de 15 dias previsto no art. 33 c/c o art. 48 da Lei 8.443/1992. Portanto, não devem ser conhecidos, consoante exame realizados às peças 212, 214-215 e 217-218. 
Por seu torno, os pedidos de reexame apresentados pelas pareceristas Nilma Aparecida Ruiz e Sônia Marcia Fávero Selvátici preenchem os requisitos de admissibilidade, mas não contêm argumentos aptos a modificar a decisão.
Ainda que não existam elementos que evidenciem o dolo ou a má-fé das pareceristas ao aprovarem o edital com cláusulas restritivas (peça 21, p. 56-57) ou o procedimento com inabilitação indevida da licitante (peça 25, p. 177-179) , verifica-se que elas agiram com culpa grave e erro grosseiro na análise do certame.
Em um primeiro momento, no qual o parecer jurídico era obrigatório, por força do art. 38, parágrafo único, da Lei 8.666/1992, a parecerista Nilma Aparecida Ruiz assim se pronunciou de forma singela (peça 21, p. 57-58) :
 "As exigências para habilitação, os critérios de aceitação da proposta, prazo de entrega e condições de pagamento, bem como as sanções por inadimplemento e as respectivas cláusulas contratuais encontram-se expressas no edital e anexos de fis. 79/119 dos autos. 
Verifica-se, assim, que as regras contidas na Lei n° 8.666/93, em especial no art. 40 e os artigos 2°, 14 e 18 da Lei 8987/95, foram devidamente respeitadas, fato que revela a legalidade formai do procedimento."
O parecer não contém qualquer análise mais profunda sobre a pertinência dos requisitos para habilitação. Ao mesmo tempo, conforme descrito na deliberação recorrida, o edital continha diversas exigências contrárias a lei e a jurisprudência pacífica do TCU à época.
Trago à colação, por elucidativo, trechos do voto condutor do acórdão recorrido:
2.4. Quanto à exigência de registro e quitação do responsável técnico junto ao CREA:
"13. Há tempo é assunto consolidado neste Tribunal que a previsão disposta da referida lei não é suficiente para afastar o entendimento de que a exigência de prova de quitação com o Crea é potencialmente restritiva à participação de possíveis interessados na licitação e é contrária à Lei 8.666/1993, a qual, no seu art. 30, inciso I, exige tão somente o registro na entidade, consoante exposto no voto condutor do Acórdão 772/2009 - Plenário:
...
'5.	A respeito desse ponto, relembro que este Tribunal tem jurisprudência firme no sentido de que a exigência de registro ou visto no Crea do local de realização da obra licitada somente dar-se-á no momento da contratação. Nessa linha, cito as Decisões Plenárias 279/1998 e 348/1999, o Acórdão 979/2005-Plenário e o Acórdão 992/2007-Primeira Câmara.'
...
 Ao contrário da alegação de que todas as licitantes apresentaram a certidão requerida no item 15.4.1, alínea "b", demonstrando que não houve restrição à competitividade, a unidade técnica registra que a inabilitação da empresa Akmi Construções Comércio e Serviços Ltda.-ME decorreu, além de outras inconsistências, do descumprimento da citada cláusula, fortalecendo a tese de restrição à competição, que potencialmente também pode ter limitado a participação de outras empresas no certame."
12.2. Quanto à exigência de comprovação de vínculo do responsável técnico mediante a apresentação de contrato de prestação de serviços com o registro de cartório de títulos de documentos:
"16. Em que pese a Subprocuradora Geral do município possuir razão ao afirmar que o edital previa outras formas de comprovação do vínculo, como o empregatício e o societário, o exame da Secex/RO bem expõe o posicionamento predominante nesta Corte de que o contrato de prestação de serviços exigido para habilitação deve obedecer aos parâmetros da legislação civil comum. Ainda que se pudesse atenuar a exigência do registro em cartório, considerando as demais formas de comprovação, é inconteste que provocou, em oposto ao defendido pela responsável, restrição à competitividade, materializada especialmente pela inabilitação da empresa JR Construções e Terraplenagem, justamente por apresentar o contrato de prestação de serviços de seu responsável técnico sem registro em cartório.
12.3. Quanto à exigência de certificado de regularidade de serviço de engenharia emitido pela Secretaria Municipal de Obras e Serviços Públicos:
"17. Também não há como acolher as justificativas quanto à apresentação de Certificado de Regularidade de Serviço de Engenharia - CRSE, emitido pela Secretaria Municipal de obras e Serviços Públicos - SEMOSP (item 15.4.1, alínea "j") , certificando que a empresa licitante não se encontra com pendência perante o Município de Cacoal/RO. A própria Sra. Nilma reconhece que a exigência não está prevista entre os requisitos de habilitação da Lei 8.666/93, o que, por si só, evidencia a ilegalidade. E, nesse sentido, é pacífico o entendimento de que a lista de documentos passíveis de serem exigidos dos interessados na etapa de habilitação, constantes dos arts. 27 a 33 da Lei 8.666/1993, é exaustiva e, portanto, as exigências não devem exceder os limites fixados nos referidos dispositivos (Acórdãos 2197/2007 e 808/2003, do Plenário) ."
12.4. Quanto à obrigatoriedade de vistoria dos locais de execução das obras em dia e horário previamente fixados:
"20. Ainda quanto às cláusulas restritivas à competitividade, apontou-se a obrigatoriedade de vistoriar os locais de execução das obras em dia e horário previamente fixados (item 15.4.1, alínea "h") . Novamente, não merecem prosperar os argumentos de que era praxe da Administração e visava a economicidade, celeridade, isonomia e otimização dos serviços, uma vez que acompanhada por engenheiro do município. É farta e remota a jurisprudência desta Corte, a exemplo do disposto no enunciado da jurisprudência que acompanha o Acórdão 2543/2011 - Plenário, de que "É irregular a exigência de visita obrigatória, com data marcada, ao local da obra, por responsável técnico dos quadros da empresa", uma vez que compromete o caráter competitivo do certame."
Assim, já havia entendimento consolidado do Tribunal de Contas da União de que as referidas cláusulas eram restritivas. Ademais, diferentemente do que afirmam as recorrentes, elas causaram prejuízos à competitividade do certame, pois, além de desencorajarem possíveis concorrentes, acarretaram a inabilitação de duas das quatro licitantes que apresentaram propostas. A terceira licitante, a Construtora Quantana Ltda.-ME, foi inabilitada por excesso de formalismo, restando habilitada apenas a Esfinge Obras e Serviços Ltda., vencedora do certame.
O argumento de que não houve impugnação do edital ou recurso das licitantes não aproveita às pareceristas, pois tal ausência pode ter decorrido de outros motivos que não da inexistência de vícios ou irregularidades. Por exemplo, às vezes, nos casos em que as empresas desconfiam que se trata de uma licitação "com cartas marcadas", elas podem perder o ânimo de se insurgirem contra os atos da Administração. 
Vale lembrar que este processo decorre de representação do Tribunal de Contas de Rondônia respaldada em documentos obtidos na "Operação Detalhe" da Polícia Federal, na qual foram investigadas denúncias de pagamento de propina por parte de empresários a servidores públicos da prefeitura de Cacoal/RO. Em um dos depoimentos colhidos na Operação, teria sido afirmado que o empresário João Bonilha, sobrinho do dono da Esfinge, pagou antecipadamente ao prefeito do Cacoal/RO propina no valor de R$ 190.000,00. 
Outrossim, não procede o argumento que as condutas das pareceristas não foram individualizadas. Elas foram citadas por emitirem pareceres jurídicos sem apontar as ilegalidades contidas no procedimento licitatório, consoante ofícios constantes às peças 100 e 106.
Acerca da responsabilização de pareceristas por atos administrativos, já me pronunciei no Acórdão 9.294/2020-Primeira Câmara, em caso semelhante. Transcrevo, abaixo, alguns trechos do voto:
"33. No que concerne às condutas irregulares que ensejaram a condenação da parecerista jurídica Elisabete Balbinot, reputo-as graves e considero que o valor da multa aplicada é coerente e proporcional aos fatos e ao resultado deles decorrente. 
34. Repise-se que, no presente caso, a recorrente se pronunciou em um parecer de uma página endossando, contrariamente à Lei de Licitações, à jurisprudência e à doutrina, edital contendo irregularidades, como o estabelecimento de critérios inadequados e de cláusulas restritivas de habilitação e julgamento; bem como a realização do certame sem que houvesse projeto básico aprovado pela autoridade responsável. 
35. No caso, o parecer jurídico da recorrente permitiu que o certame transcorresse com exigências restritivas, as quais tiveram repercussão na disputa com a inabilitação de licitantes, restando, ao final, somente a proposta da vencedora. 
36. As ilegalidades apontadas pela fiscalização deste Tribunal se materializaram, essencialmente, pelo edital exigir: quantitativos mínimos para fins de habilitação; vistoria técnica por profissional específico; e capital mínimo e garantia, simultaneamente. 
37. A verificação da regularidade das exigências habilitatórias, no caso concreto, não demandava maiores conhecimentos técnicos, estando na esfera de competência rotineira de quem labora com licitações e contratos. Não havia, portanto, maiores controvérsias ou complexidades técnicas que pudessem dificultar a manifestação jurídica da parecerista.
...
42. Diferentemente do que afirma a recorrente, o parecer jurídico exigido pela Lei de Licitações não é um documento isolado que produz efeitos autonomamente. A emissão de parecer jurídico, com base no art. 38, parágrafo único, da Lei 8.666/1993, faz parte do rito procedimental obrigatório de um certame licitatório, constituindo a fundamentação jurídica da motivação da decisão adotada. 
43. Nesse contexto, o parecer jurídico não é meramente opinativo, na medida em que o administrador público, para discordar dos seus termos, necessariamente deverá expor os motivos da discordância. Do mesmo modo, ao seguir a opinião do parecer, o administrador agrega ao seu ato, em razão do mencionado normativo, a fundamentação ali contida. 
 De outra parte, observo que a jurisprudência deste Tribunal, desde 2003, ou seja, anteriormente aos fatos ora tratados, já alertava quanto à possibilidade de responsabilização do parecerista jurídico quando da emissão de manifestação sem a devida justificativa, carente de fundamentação e não alicerçada em doutrina e jurisprudência, por culpa ou erro grosseiro (culpa grave) , a exemplos dos Acórdãos 462/2003, 2.104/2007, 336/2008, 1.154/2008, 1.828/2008, 2.202/2008, todos do Plenário, entre outros. 
 Não socorre a recorrente o fato de o mandado de segurança impetrado contra o certame ter sido denegado, uma vez que isso não elidiu as irregularidades a ela imputadas nestes autos. Ademais, prevalece neste Tribunal o princípio da independência das instâncias.
 No caso concreto, resta caracterizada a responsabilidade da recorrente quanto aos fatos que motivaram a sua condenação, os quais se enquadram em erro grosseiro (culpa grave) ao não apontar, por insuficiência, as irregularidades em seu parecer aprovando minuta de edital eivado de vícios de ilegalidade, no exercício da competência que estabelece o parágrafo único do art. 38 da Lei 8.666/1993.
 Os atos cometidos pela recorrente enquadram-se, portanto, como graves e inescusáveis e foram fundamentais para a continuidade do certame com vícios de ilegalidade, coadunando, assim, com a jurisprudência do Supremo Tribunal Federal e outros tribunais para a apenação de pareceristas jurídicos. 
 De outra parte, para fins de responsabilização de agentes junto ao Tribunal, não é necessário que o ato tenha sido doloso ou praticado com má-fé, estando, no caso, demonstrada a culpa grave da recorrente, por omissão ao não indicar sobre a falta de projeto básico aprovado e sobre as exigências restritivas constantes do edital."
Portanto, o caso se adequa à situação descrita no precedente.
Além disso, houve culpa grave das procuradoras ao aprovarem a inabilitação da Construtora Quantana Ltda.-ME, com base apenas na falta de reconhecimento de firma do signatário, pois o Tribunal já dispunha de decisões no sentido de que a eliminação de licitantes por esse motivo, sem dar oportunidade de correção da omissão, seria formalismo exarcerbado, indo de encontro ao princípio da seleção da proposta mais vantajosa. Transcrevo, a título de exemplo, trecho do Acórdão 5.181/2012 - Primeira Câmara:
"14.4.4. Por sua vez, deve ser considerado formalismo exacerbado a inabilitação da empresa [omissis] pelo motivo alegado de divergência entre assinaturas e rubricas dispostas em documentos das propostas, comparadas com as do Contrato Social, bem como pela dúvida em relação à legitimidade de representação da empresa. Afinal, é facultada à Comissão, em qualquer fase da licitação, a promoção de diligência destinada a esclarecer ou a complementar a instrução do processo, de acordo com o art. 43, §3º, da Lei 8.666/1993. Ou seja, ao invés de inabilitar e evitar a participação de empresa interessada no certame, a CPL poderia muito bem esclarecer as dúvidas suscitadas." (Acórdão 5181/2012 - Primeira Câmara) 
Quanto aos demais argumentos levantados, anoto que foram exaustivamente refutados na instrução da Serur, razão pela qual deixo de tecer maiores comentários.
Ante o exposto, voto por que o Tribunal adote o Acórdão que ora submeto à deliberação deste Colegiado.
TCU, Sala das Sessões, em 29 de novembro de 2022.
Ministro BRUNO DANTAS 
Relator